---
title: 
output: 
  bookdown::html_document2:
    number_sections: true
---

# ORNEK DOSYA

```{r setup, include=FALSE}
knitr::opts_chunk$set(echo = FALSE,
                      message = FALSE,
                      warning = FALSE)
library(tidyverse)
library(kableExtra)
theme_set(theme_minimal())
```

Pırlanta ücretleri çeşitli faktörlere bağlıdır

- cut (Bakınız Tablo\ \@ref(tab:kesim))
- colour (Bakınız Tablo\ \@ref(tab:renk))
- clarity (Bakınız Şekil\ \@ref(fig:parlaklik))
- carats (Bakınız Şekil\ \@ref(fig:karat))
- Bakınız Bolum\ \@ref(sonuclar) sonuclar icin

## Tablolar

### Kesim

```{r kesim}
diamonds %>%
  group_by(cut) %>%
  summarise(avg = mean(price),
            .groups = "drop") %>%
  kable(digits = 0, 
        col.names = c("Cut", "Average Price"),
        caption = "Kesime göre ortalama pırlanta fiyatı.") %>%
  kable_material()
```

### Renk

```{r renk}
diamonds %>%
  group_by(color) %>%
  summarise(avg = mean(price),
            .groups = "drop") %>%
  kable(digits = 0, 
        col.names = c("Cut", "Average Price"),
        caption = "Renge göre ortalama pırlanta fiyatı.") %>%
  kable_material()
```

## Grafikler

### Parlaklık

```{r parlaklik, fig.cap = "Parlaklığa göre pırlanta fiyatı"}
ggplot(diamonds, aes(x = clarity, y = price)) +
  geom_boxplot() 
```

### Karat

```{r karat, fig.cap = "Karata göre pırlanta fiyatı"}
ggplot(diamonds, aes(x = carat, y = price)) +
  stat_smooth()
```

### Sonuclar {#sonuclar}

"Kodlar haricinde pırlantalarla ilgilenmiyorum :) "
