# Vektörler

-   R lineer cebir temelli bir programlama dilidir.

-   Vektörler tek boyutludur.

-   R'da vektörler birleştirmek (combine/concatenate) anlamına gelen `c()` fonksiyonu ile oluşturulmaktadır.

-   R da veriler bir araya gelerek veri yapılarını oluşturur.

    -   vektör (vector)
    -   liste (list)
    -   matris (matrix)
    -   veri seti (data.frame)
    -   dizi (array)

## Vektör Oluşturma

```{r echo=TRUE}
(sayisal_vektor <-  c(1,2,3))
```

```{r echo=TRUE}
(karakter_vektor <-  c("a","b","c"))  ## cift tirnak
```

```{r echo=TRUE}
(mantiksal_vektor <- c(TRUE,TRUE,FALSE))
```

## Vektör İşlemleri

-   Vektör uzunluğu `length()` fonksiyonu ile vektör türleri ise `class()`, `mode()` ya da `typeof()` fonksiyonları ise tur belirlemek için kullanılmaktadır.

-   Vektörler bir veya daha fazla elemandan oluşabilmektedir.

```{r}
a <- 1  # tek elemandan oluşur.
# Vektör uzunluğunu öğrenmek icin length() fonksiyonu
length(a)
```

```{r}
x <- 1:10
```

-   bir vektöründeki verilerin toplanması `sum(x)` `r sum(x)`

-   bir vektöründeki verilerin çarpılması `prod(x)` `r prod(x)`

-   bir vektöründeki verilerin küçükten büyüğe sıralanması `sort(x)` `r sort(x)`

-   bir vektörünün elemanların sıralarının tersine çevrilmesi `rev(x)` `r rev(x)`

-   bir vektöründeki verilerin standart sapmasının hesaplanması `sd(x)` `r sd(x)`

-   bir vektöründeki en büyük verinin gösterilmesi `max(x)` `r max(x)`

-   bir vektöründeki en küçük verinin gösterilmesi `min(x)` `r min(x)`

-   En büyük verinin vektörün kaçıncı elemanı olduğunun gösterilmesi `which.max(x)` `r which.max(x)`

-   En küçük verinin vektörün kaçıncı elemanı olduğunun gösterilmesi `which.min(x)` `r which.min(x)`

-   Vektörlerden eleman sırası, isim ve mantıksal operatörler olmak üzere üç farklı yolla eleman seçilebilir.

```{r}
ad  <-  c("Ali","Elif","Su","Deniz",
"Aras","Berk","Can","Ece","Efe","Arda")
```

-   ad vektörünün 1. elemanı `ad[1]` `r ad[1]`

-   ad vektörünün 5. elemanını yazdıracak kodu oluşturunuz. `r fitb("ad[5]")`

-   ad vektörünün son elemanını yazdıracak kodu oluşturunuz. `r fitb("ad[10]")`

-   ad vektörünün son elemanını yazdıracak kodu vektörün 10 elemanlı olduğunu bilmediğiniz de ne yaparsınız? `r fitb("ad[length(ad)]")`

-   Vektörün sadece 1., 5. 8 elemanının yazdıracak kodu oluşturunuz.`r fitb("ad[c(1,5,8)]")`

-   Vektörün sadece 1. elemanının hariç tutacak kodu oluşturunuz `r fitb("ad[-1]")`

-   Vektörün 1. ve 5. elemanının hariç tutacak kodu oluşturunuz `r fitb("ad[-c(1,5)]")`

-   Vektörün son üç elemanını yazdıracak kodu oluşturunuz `r fitb("ad[8:10]")`

## Vektöre eleman eklenmesi

```{r}
ad[11] <- "Asu"; ad
```

-   vektöre birden fazla eleman eklenmesi

```{r}
ad[12:13] <- c("Ahu","Han"); ad

```

-   Vektörün ortasına eleman eklenmesi **append()** fonksiyonu ile yapılabilir. Fonksiyon yardım sayfasını inceleyiniz.

```{r}

(ad <- append(ad, "Taha", after = 3))

```

-   ya da `c()` fonksiyonu ile yapılabilir.

```{r}

ad <- c(ad[1:5],"Selim",ad[7:length(ad)]); ad
```

## Alıştırma

-   10 kişiden oluşan bir gruptaki kişilerinin boy ve kilo ölçümleri için ise aşağıdaki vektör oluşturulmuştur.

```{r}
ad  <-  c("Ali","Elif","Su","Deniz",
"Aras","Berk","Can","Ece","Efe","Arda")
boy <- c(160,165,170,155,167,162,169,158,160,164)
kilo <-c(50,55,57,50,48,65,58,62,45,47)

```

-   Eğer elimizdeki vektör isimlendirilmiş bir vektör ise eleman seçimini isimle de yapabiliriz.

```{r}
#isimsiz boy vektoru
names(boy) # names() fonksiyonu ile isimlendirme yapılabilir.
```

-   ad vektörünü boy vektörünü isimlendirirken nasıl kullanabiliriz? `r fitb("names(boy) <- ad")`

-   Arda 'nın boyunu isimlendirilmiş vektörü kullanarak nasıl yazdırırsınız? `r `fitb("boy["Arda"]")`

## Örüntülerle Vektör Oluşturma

-   Vektör oluşturmanın farklı yolları bulunmaktadır.

-   En basit yolu iki nokta `":"` operatörünü kullanmaktır.

```{r}

rakamlar <- 0:9
rakamlar
```

-   büyükten küçüğe rakamlardan vektör oluşturulması

```{r}

rakamlar <- 9:0
rakamlar
```

### seq()

-   Belirli bir kurala göre sayı dizileri oluşturmak için ise `seq()`, `rep()` ve `paste()` fonksiyonlarından yararlanılabilir. İlk olarak bu fonksiyonların yardım sayfalarını inceleyelim.

-   1'den 10'a kadar birer birer artan sayılardan dizi oluşturulacak kodu oluşturunuz. `seq(from=1,to=10,by=...)` `r fitb("1")`

-   Bir önceki işlemi argümansız olarak oluşturunuz. `r  fitb("seq(1,10,1)")`

-   Aynı çıktıyı tek bir argümanla elde edebilir misiniz? `r fitb("seq(to=10)")`

-   length argümanını kullanarak aşağıdaki çıktıyı oluşturacak kodu oluşturunuz. `r fitb("seq(from=1,to=3,length=6)")`

```{r echo=FALSE}
seq(from = 1, to=3, length = 6)
```

-   by argümanını ile artış miktarını kullanarak aşağıdaki çıktıyı oluşturacak kodu oluşturunuz. `r fitb("seq(from=1,to=3,by=0.5)")`

```{r echo=FALSE}
seq(from=1,to=3,by=0.5)
```

-   Belirli bir aralıkta kaç elemanın yer alacağını length.out argümanı kullanarak aşağıdaki çıktıyı oluşturacak kodu oluşturunuz. `r fitb("seq(from=1,to=3,length.out=5)")`

```{r echo=FALSE}
seq(from=1,to=3,length.out=5)
```

### rep()

`rep()` fonksiyonu için örnekler

```{r echo=TRUE}
# üç elemanlı bir vektörün üç kere tekrar ettirilmesi
rep(c(3,4,5), 3)
```

```{r echo=TRUE}
# rakamların üç kere tekrar ettirilmesi
rep(0:9, times = 3) 
```

-   `a <- c(3,5,7)` vektörünü kullanarak aşağıdaki çıktıyı elde edecek kodu hazırlayınız. `r fitb("rep(a,each=3)")`

```{r echo=FALSE}
a <- c(3,5,7)
rep(a, each = 3) 
```

-   `a <- c(3,5,7)` vektörünü kullanarak aşağıdaki çıktıyı elde edecek kodu hazırlayınız. `r fitb("rep(a,each=3,times=3)")`

```{r echo=FALSE}
rep(a,each=3,times=3) 
```

-   Çıktıyı elde edecek kodu hazırlayınız. `r fitb("rep(1:4,2)")`

```{r echo=FALSE}
# Çıktıyı elde edecek kodlar hazırlayınız.
rep(1:4,c(2,2,2,2))

```

-   Çıktıyı elde edecek kodu hazırlayınız. `r fitb("rep(1:3,1:3)")`

```{r echo=FALSE}
# Çıktıyı elde edecek kodlar hazırlayınız.
rep(1:3,1:3)

```

### paste()

-   `paste()`fonksiyonu çıktısı her zaman için karakterdir.

```{r}
paste(1:4) # çıktısı karakterdir
```

```{r}
class(paste(1:4))
```
   
-   Çıktıyı elde edecek kodu tamamlayınız `paste("test",...)` `r fitb("1:10")`

```{r echo=FALSE}
paste("test",1:10) 
```


-   Çıktıyı elde edecek kodu tamamlayınız`paste("test",1:10,"...",sep="_")` `r fitb("puan")`

```{r echo=FALSE}
paste("test",1:10,"puan",sep="_")
```

-   Çıktıyı elde edecek kodu tamamlayınız `paste("test",c("A","B","C","D",...))`  `r fitb("1:4")` 

```{r echo=FALSE}

paste("test",c("A","B","C","D",1:4)) 
```

## Rasgele Veri Oluşturma

-   Farklı fonksiyonlarla rastgele veri üretilebilir. Örneğin 0-100 arasında 20 farklı değer elde edilmek istenilsin. Bunu yapmak için `sample()`,`runif()` ya da `rnorm()` fonksiyonlarından yararlanılabilir.

```{r}
sample(0:100,5)
```

```{r}
runif(10,  0, 5)
```

```{r}
rnorm(10,50,5)
```

-   Kullanılan üç fonksiyonun da yardım sayfalarını ve kullanım amaçlarını inceleyiniz.

## İşlemler

BKI vücut ağırlığınızın metre cinsinden boy uzunluğunun karesine bölünmesi ile elde edilmektedir. Her bir bireye ait BKI değerini hesaplayınız. BKI derğerlerinin ortalaması kaçtır(iki ondalığa yuvarlayınız)?  `r fitb("20.44")` 

```{r}
ad  <-  c("Ali","Elif","Su","Deniz","Aras","Berk","Can","Ece","Efe","Arda")
boy <- c(160,165,170,155,167,162,169,158,160,164)
kilo <- c(55,55,57,50,48,65,58,62,45,47)
```

`r hide("Çözüm!,bakmadan yapmalısın!")`

```{r, eval = TRUE}
# BKI  hesaplanması
boy_m  <- boy/100
BKI <- kilo/( boy_m * boy_m)
BKI
round(mean(BKI),2)
```
`r unhide()`

### Kendinizi Test Edin

**S1.** Aşağıdaki tabloda yer alan üç sütun için birer vektör oluşturunuz. Öğrencilerin geçme notu her iki sınavın ortalaması olarak hesaplanacaktır. Bu öğrencilerin geçme notlarını hesaplayınız. Geçme notlarının betimsel istatistiklerini hesaplayınız.

| Öğrenci | Vize | Final |
|---|---|---|
| Ogrenci1 | 50 | 45 | 
| Ogrenci2 | 55 | 65 | 
| Ogrenci3 | 60 | 85 | 
| Ogrenci4 | 70 | 90 | 
| Ogrenci5 | 80 | 85 |

Geçme notlarının minumum değeri: `r fitb("47.5")`

Geçme notlarının ortalama değeri: `r fitb("68.5")`

Geçme notlarının maksimum değeri: `r fitb("82.5")`


```{r eval=FALSE, include=FALSE}
Vize <- c(50,55,60,70,80)
Final <- c(45,65,85,90,85)
Gecmenot <- (Vize + Final) / 2 
summary(Gecmenot)
```


**S2.**  Birden n'e kadar olan sayların toplamını hesaplayan fonksiyon yazımı `toplam()` tek argümanlı fonksiyon oluşturunuz. Argüman değeri 5 olduğunda 1+2+3+4+5=15 değerini versin.

-   birden n'e kadar olan sayların toplamı: (n\*(n+1))/2


**S3.** 1'den n' e kadar olan sayıların toplamını hesaplayan fonksiyonu argümansız olarak aşağıdaki şekilde yazmayı deneyiniz. Fonksiyonu çalıştırdığınızda ekranda/konsolda kaça kadar olan sayların toplamı hesaplansın: yazsın, kullanıcının girdiği değere göre aşağıda çıktısı çıksın.

```{r include=TRUE, eval=FALSE,}
toplam()

kaça kadar olan sayların toplamı hesaplansın: 10

[1 " 10 'e kadar olan sayların toplamı: 55
```


## **ODEV**

-   Kitap Bölüm 2 1. Soruyu tamamlayınız.

-   swirl package - learn R in R (Programming ilk 6 modul)

-   datacamp ödevinizi yapmayını unutmayın `r emo::ji('smile')`
