# R Nesneler 

- Örnek bir veri seti

```{r message=FALSE, warning=FALSE}
library(tidyverse)
data(diamonds)
head(diamonds)
```


R nesne (object) yönelimli bir programlama dilidir.

-   Karakter (character)
-   Sayısal (numeric)
    -   tam sayı (integer)
    -   ondalıklı sayı (double)
    -   karmaşık sayı (complex)
-   Mantıksal (logical)
-   Faktör (factor)
-   Liste (list)
-   Fonksiyon (function)


## tam sayi
- tamsayı nesnesi oluşturulması
```{r}
tamsayi <- 2L
```
- tamsayi nesnesinin türünün sorgulanması
```{r}

typeof(tamsayi)
```
- tamsayı nesnesinin yazdırılması

```{r}
tamsayi
```


## ondalık sayı

- ondaliksayi nesnesinin oluşturulması
```{r}
ondaliksayi <- 2.5
```
- ondaliksayi nesnesinin türünün sorgulanması
```{r}
typeof(ondaliksayi)
```
- ondaliksayi nesnesinin yazdırılması
```{r}
ondaliksayi
```


## İşlemler
- tek elemanlı vektörler
```{r}

x <- 1
y <- 1
```


```{r}
x+y

```
- çok elemanlı vektörler

```{r}

x <- c(3,4,5)
y <- c(1,2,3)
# vektör eleman sayıları aynı mı?
length(x)==length(y)
```

```{r}
x+y
```

```{r}
x-y

```


- çok elemanlı vektörler
```{r}

x <- 1:9
y <- c(1,2,3)
# vektör eleman sayıları farklı mı?
length(x)/length(y)
```


```{r}
x+y

```


```{r}
x/y
```



- çok elemanlı vektörler

```{r}
x <- 1:5
y <- c(1,2)
# vektör eleman sayıları farklı olduğunda
length(x)/length(y)
```

-   `x+y` işleminin sonucu nedir? `r fitb("2 4 4 6 6")`

`r hide("Çözüm")`

```{r, eval = TRUE}
x + y
```

`r unhide()`


## Karakter Nesneler

- karakter nesnesi oluşturulması
```{r}
karakter <- "olcme"
```
- Oluşturulan nesnenin türünün sorgulanmasa
```{r}
typeof(karakter)
```

-  nesne yazdırılması
```{r}

karakter
```


```{r}
# karakter nesnesi oluşturulması
ad <- "Su"
soyad <- "Sevim"
```

- iki nesneyi arada  boşluk bırakarak birleştirir.
```{r warning=FALSE}
paste(ad,soyad)
```

- sep argümanı farklı şekillerde özelleştirilebilir.
```{r warning=FALSE}
paste(ad,soyad, sep="")
```


```{r warning=FALSE}
paste(ad,soyad,sep="_")
```

- base pakette yer alan bazı karakter vektörler bulunmaktadır.
```{r}
letters
```


```{r}
LETTERS
```

```{r}
month.name
```

```{r}
month.abb
```

- Nesne birleştirme fonksiyonlarından en sık kullananı `paste()`
- `paste()` fonksiyonunun temel argümanları ise `sep` ve `collapse`'dir.

```{r warning=FALSE}
harf5<- letters[1:5]
(harf51 <- paste(harf5,1:5,sep="_"))
```
```{r warning=FALSE}
length(harf51)
```


```{r warning=FALSE}
(harf52 <- paste(harf5,1:5,sep="_",
                 collapse=" "))
```
```{r warning=FALSE}
length(harf52)
```



-   `paste()` fonksiyonun yardım sayfasını inceleyiniz.

### Günün Sorusu

-   Aşağıdaki çıktıyı oluşturacak olan kodu oluşturunuz. Madde güçlük değerlerini runif() fonksiyonu ile oluşturabilirsiniz. 

```{r echo=FALSE}
maddeno <- 1:10
gucluk  <- round(runif(10),2)
paste(maddeno,". maddenin guclugu: " , gucluk , sep="")
```

Bunun birden fazla yolu olabilir, farklı şekillerde yapabilirsiniz. 


**Büyük Küçük Harf Düzenleme Fonksiyonları** `toupper()` ve `tolower()`

```{r warning=FALSE}
toupper(harf5)
```


```{r warning=FALSE}
tolower(harf5)
```


`casefold()` fonksiyonu da upper argümanı ile birlikte kullanılabilir.


```{r warning=FALSE}
casefold(harf5, upper = FALSE)
```


```{r warning=FALSE}
casefold(harf5, upper = TRUE)
```

- Karakter nesnelerin kaç harften oluştuğu `nchar()` fonksiyonu ile belirlenebilir.
```{r}
nchar(month.name)
```
- Karakter nesneleri belli bir yerden bölmek icin `substr()` ve `substring()` fonksiyonları kullanılabilir.

```{r warning=FALSE}
substr("YILMAZ", 1,3)
```


-  ```substring("YILMAZ", 1:.. , 1:6)``` kodunda  "Y" "I" "L" "M" "A" "Z" çıktısı oluşturacak kodu yazınız `r fitb("6")`

-   ````substring("YILMAZ", ... , 4:6)``` kodunda "ILM"   "ILMA"  "ILMAZ"` çıktınısı oluşturacak kodu yazınız `r fitb("2")`

- Karakter nesnelerde daha fazlası için aşağıdaki fonksiyonları inceleyebilirsiniz.

-   `strsplit()`
-   `noquote()`
-   `cat()`
-   `grep()`
-   `duplicated()`
-   `agrep()`


## Mantıksal Nesneler

```{r}
mantiksal1 <-TRUE
```


```{r warning=FALSE}
typeof(mantiksal1)
```


```{r warning=FALSE}
mantiksal1
```

Mantıksal operatörler programlamanın temeli ve vazgeçilmezidir.


```{r}

# eşitlik sınaması
T==TRUE
```

-   `4==5` kodunun sonucu nedir? `r fitb("FALSE")`

-   `4<5` kodunun sonucu nedir? `r fitb("TRUE")`

-   `10>100` kodunun sonucu nedir? `r fitb("FALSE")`



- Mantıksal operatörlerle yapılan sınamalar ile mantıksal nesneler oluşturulur.

```{r}
sonuc <- 4<5
typeof(sonuc)
```


- Nesne türleri arasındaki değişim uygunluk durumuna göre `as.*()`fonksiyonları ile sağlanır.

```{r}
# Karakter veri numerik veriye
as.numeric("3.14")
```

```{r}
# ondalık verin tam sayıya
as.integer(pi)
```

```{r}
# karakter veri numerik veriye (NA)
as.numeric("olcme")
```



```{r}
# mantıksal veri karakter veriye (NA)
as.character(TRUE)
```

```{r}
# numerik veri karakter veriye
as.character(10)
```

```{r}
# mantıksal veri numerik veriye
as.numeric(TRUE)
```



## Nesne Türleri Sorgulama

- Nesne türleri sorgulamak için ise `class()` ya da `mode()` fonksiyonları kullanabilir. Ancak bir nesne türüne ait olup olmadığını sorgulamak için ise `is.*()` fonksiyonları kullanılır.

```{r}
x<- 3.14; class(x)
```
```{r}
is.numeric(x)
```
```{r}
is.logical(x)
```


- Sayısal nesnelerin türü için `typeof()` fonksiyonu da kullanılabilir.

```{r}
y <- 2L; typeof(y); class(y) # satir içi kod ayırma
```
```{r}
is.integer(y)
```
```{r}
is.double(y)
```


### Günün Sorusu 

- aşağıda yer alan **ad_soyad** nesnesini kullanarak

```{r}
ad_soyad<- c("Ayse-Sel","Can-Yucel","Cem-Togay","Banu-Cift")
```



aşağıdaki çıktıyı oluşturmaya çalısınız.

```{r echo=FALSE}
unlist(strsplit (ad_soyad,"-"))[c(1,3,5,7)]
unlist(strsplit (ad_soyad,"-"))[c(2,4,6,8)]
```

