# Veri Setleri

- Veri setleri iki boyutludur.

- R'da bir çok fonksiyonun veri setleri ile çalışmaktadır. 

- Veri setleri R ortamında `data.frame()` fonksiyonu ile oluşturulabilir.

- `data.frame()` fonksiyonu ile aynı uzunluktaki vektörlerden bir veri seti oluşturulabilir.


```{r}
ad  <-  c("Ali","Elif","Su","Deniz","Aras", "Berk","Can","Ece","Efe","Arda")
boy <- c(160,165,170,155,167,162, 169,158,160,164)
kilo <- c(55,55,57,50,48,65, 58,62,45,47)
beden <- c("S","M","S","M","S", "L","M","L","S","S")
beden <- factor(beden)


(df <- data.frame(ad,boy, kilo, beden))
```

- Eğer uzunlukları farklı olan vektörlerle veri setleri oluşturulmaya çalışılırsa kısa vektör, uzun vektör uzunluğunda tekrar eder.

```{r}
# 4 farklı uzunlukta vektör oluşturulması
x <- 11:14; y <- 10; M <- c(10,35); N <- 2:4
```


```{r error=TRUE}
data.frame(x, y) # (4,1)
```


```{r error=TRUE}
data.frame(x, M) # (4,2)
```



```{r error=TRUE}
data.frame(x,N)  #(4,3) hata
```


```{r error=TRUE}
data.frame(y, M) #(1,2)
```


```{r error=TRUE}
data.frame(y, N) #(1,3)
```

```{r error=TRUE}
data.frame(M, N) #(2,3)
```

## Hazır Veri Setleri

- Temel pakette yer alan veri setlerinin bir listesine aşağıdaki komutla ulaşabilirsiniz.

```{r eval=FALSE, include=TRUE}
data() # yeni bir pencerede açılır.
```

- Veri setlerinin yer aldığı paketlerde bulunmaktadır.

```{r}
# install.packages("datasets")
library (datasets)
# install.packages("dslabs")
library (dslabs)
```

- Hazır veri setleri çalışma ortamına `data()` fonksiyonu ile aktarılabilir.

```{r}
data(WorldPhones) # environmet(calisma alanini) kontrol ediniz. 
```

- hazır veri setlerini incelememek için aşağıdaki komutlar kullanılabilir. 

```{r eval=FALSE, include=TRUE}
data(cars) # enviromente ekler
iris      # enviromente eklemez!
```

## İnceleme

- Boyut sorgulamamak için farklı fonksiyonlar kullanılabilir.

```{r}
dim(cars) # satir Sutun
```

```{r}
nrow(cars)

```

```{r}
ncol(cars)
```


- Veri setlerin ilk satırları `head()`, son satırları ise `tail()` fonksiyonu ile incelenebilir. `head()` fonksiyonu olağan olarak ilk 6 satırı yazdırır.

```{r}
head(WorldPhones)
```

- Yazdırılacak satır sayısı `n` argümanı ile ayarlanır.
```{r}
head(WorldPhones,n=2)
```

- WorldPhones veri setinin son 8 satırını yazdıracak kodu yazınız. `r fitb("tail(WorldPhones,n=8)")`

- `datasets` paketinde yer alan veri setlerinde `examples()` bölümünde çeşitli örneklere yer verilmiştir. Örneğin `example(WorldPhones)`

```{r }

matplot(rownames(WorldPhones), WorldPhones, type = "b", log = "y",
        xlab = "Year", ylab = "Number of telephones (1000's)")
legend("bottomright", colnames(WorldPhones), col = 1:6, lty = 1:5,
       pch = rep(21, 7))
title(main = "World phones data: log scale for response")
```


-  Temel paket hariç diğer paketlerdeki veri setlerine `data(veriseti, package="packagename")` şeklinde ulaşılabilir.

```{r eval=FALSE, include=TRUE}
data(CTTdata, package="CTT") 
head(CTTdata)
```

- `r emo::ji("link")`[sık kullanılan veri setleri ile ilgili bir yazı:](http://r-tutorials.com/famous-useful-pre-installed-exercise-datasets-r/)

- `r emo::ji("link")`[tüm veri setlerine ulaşabilmek için ise:](https://vincentarelbundock.github.io/Rdatasets/datasets.html)



- Kullanışlı olmasa da excel, spps gibi veri girişi sağlayan bir arayüz bulunmaktadır.


- Ali, Su ve Ece'nin boylarının ve kilolarının seçilmesi
```{r eval=FALSE, include=TRUE}
df1<- data.frame() 
df1 <- edit(df1)
# duzenlemek icin
fix(df)
# gozatmak icin 
View(df)
```


## Eleman Seçme

Veri setlerinde eleman seçme matrislerdeki gibidir.

`df[satirindeks, sutunindeks]`



- df'nin birinci satir elemanlarının seçilmesi  `r fitb("df[1,]")`

```{r echo=FALSE}
df[1,]
```

- df'nin birinci sütun elemanlarının seçilmesi  `r fitb("df[,1]")`
 
```{r echo=FALSE}
df[,1]
```

- df'nin ikinci satır elemanlarının seçilmesi  `r fitb("df[2,]")`

 
```{r echo=FALSE}
df[2,]
```

- df'nin ikinci sütun elemanlarının seçilmesi   `r fitb("df[,2]")`

```{r echo=FALSE}
df[,2]
```

- df'nin birinci satır üçüncü sütun elemanlarının seçilmesi  `r fitb("df[1,3]")`

```{r echo=FALSE}
df[1,3]
```

- Veri setlerinde satır elemanları yazdırıldığında veri seti (`data.frame)`, sütun elemanları yazdırıldığında ise vektör (`vector)` oluşmaktadır.

```{r}
# satir secimi
is.data.frame(df[1,])
```

```{r}
# sutun secimi
is.data.frame(df[,1])
```

- Sütun seçimi veri seti (`data.frame`) olarak yapılmak istenirse, `drop` argümanı FALSE değeri ile kullanılır.

```{r}
df[,1,drop=FALSE]
```


- Veri seçim işlemi için `subset()` fonksiyonu kullanılabilir.

- `?subset` bir fonksiyonu ilk daha kullanıyorsanız, mutlaka yardım sayfasını inceleyin. 

`subset(veriseti, kosul/Kosullar)`

- Boyu 165cm'den uzun öğrencilerin bilgilerinin seçilmesi

```{r}
subset(df, boy >165)
```


- `subset()` fonksiyonun yardım sayfasındaki örnekleri inceleyebilirsiniz.

```{r}
subset(airquality, Temp > 90,select = c(Ozone, Temp))
```


```{r}
subset(airquality, Day == 1, select = -Temp)
```

- df verisinde beden değişkeni "S" olan satırların seçimi  `subset(df,beden =="S")` 


- df verisinde kilosu 50'in altında olan kişilerden oluşan veri seti oluşturma kodunu tamamlayınız `subset(df,.......)` `r fitb("kilo<50")`


## Eleman ekleme 

- Veri setine yeni sütun ekleme isleme `$` operatörü ile `[[]]` operatörü ile `cbind()` fonksiyonları ile yapılabilmektedir.

```{r}
df2 <- data.frame(
      S1 = sample(0:100,20),
      S2 = runif(n=20 ,min= 50 , max=70)
)
head(df2)
```


- `$` operatörü ile sütun ekleme

```{r}
df2$S3 <- sample(60:80,20,replace = TRUE)
head(df2)
```

- `[[]]` operatörü ile sütun ekleme

- df2 veri setinin ilk üç sütunun `rowMeans()` fonksiyonu ile ortalamasının alınarak ort isimi ile veri setine eklenmesi

```{r}
df2[["ort"]] <- round(rowMeans(df2),2)
head(df2)
```


- `cbind()` fonksiyonu ile sütun ekleme

```{r}
cbind( df2, S4 = 10)
```


## Eleman çıkarma 

- Veri setinden istenilen sütunun çıkarılabilir. Bu işlemi yapmak için iki farklı yol kullanılabilir. 

- `-` operatörü

```{r}
head(df2,3)
```

```{r}
df2 <- df2[,-4] 
head(df2,3)
```

- `NULL` operatörü

```{r}
df2$S3 <- NULL
head(df2,3)

```


## Satır ekleme 

- Veri setlerine değişken ekleyip, çıkarabileceğiniz gibi gözlem de ekleyip, çıkarabilirsiniz. Veri setine iki satır ekleme

```{r}
dim(df2)
```

```{r}
# eklenecek iki satırlık veri seti oluşturma
df3 <- data.frame(S1=c(50,60),S2=c(55.3,65.5))
# yeni veri seti
df4 <- rbind (df2,df3)
dim(df4)

```

## Veri yapısı inceleme

- Veri setlerinin yapısını incelemek icin `str()` fonksiyonundan yararlanılmaktadır.

```{r}
str(df)
```

- "df" veri seti 10 gözlemden, 4 değişken. Her bir değişkenin önünde `$` operatörü olduğuna dikkat ediniz.



- veri setinin incelenmek için kullanılabilecek diğer fonksiyon ise `attributes()`

```{r}
attributes(df)
```


## Isimlendirme

- Veri setleri vektör birleştirme üzerinden yapılırsa, vektör adları sütun ismi olarak kullanılır. Ancak bu isimler değiştirilebilir. Bu işlem `data.frame()` fonksiyonu içinde yapılabilir.

```{r}
df <- data.frame(isim = ad,
                 boyolcum = boy,
                 kiloolcum= kilo, 
                 bedenolcum=beden)
df
```


- Veri seti isimlendirme de diğer bir yol ise `names()` ya da `colnames()` fonksiyonlarıdır.

```{r}
df <- data.frame(ad,boy,kilo,beden)
names(df) <- c("isim","boyolcum ","kiloolcum","bedenolcum")
df
```


## Betimsel istatistikler

- Veri setinin tümüne ilişkin betimsel istatistikler

```{r}
summary(cars)
```


- Veri setinin tek değişkenine ilişkin betimsel istatistikler

```{r}
summary(cars$speed)
```


`attach()` fonksiyonu ile bir veri setinin sütunları sütun isimi ile enviromente eklenir. Aynı işlem `detach()` fonksiyonu ile tersine alınabilir.

```{r}
summary(women$height)   


```

```{r}
attach(women)

```

```{r}
summary(height)   # Ayni nesne isimi ile çağırılır.

```

```{r}
height <- height*2.54   # Bunu yapmamaya calisin!!
```

```{r}
find("height")
```

```{r}
summary(height)         # Yeni değişken

```

```{r}
rm(height)

```

```{r}
detach("women")

```

```{r}
summary(women$height)   # unchanged
```


### Kendinizi Test Edin

**S1.** Sırayla değişken adları TamSayi, OndalikSayi, Karakter, Mantıksal, Faktör olan 5 değişkenli hiçbir gözlemi olmayan bir data.frame oluşturmanızı ve bu data.framenin yapısını yazdırmanızı bekliyorum. Beklenen çıktı aşağıdaki gibi olmalıdır.

```{r eval=FALSE, include=TRUE, error =TRUE}
[1] "Bos data.framenin yapısı:"
'data.frame':	0 obs. of  5 variables:  
 $ TamSayi    : int   
 $ OndalikSayi: num  
 $ Karakter   : chr  
 $ Mantiksal  : logi  
 $ Faktor     : Factor w/ 0 levels:  
NULL

```



**S2.** Aşağıda size verilen dört vektörden bir veri seti oluşturunuz. Oluşturduğunuz veri setinin deneme sütunundaki eksik veri sayısını hesaplayan komut yazınız.

```{r}
ad = c('Su','Pera','Sule','Can','Cem','Name','Aras','Mete','Kaan','Pelin')
puan = c(12.5, 9, 16.5, 12, 9, 20, 14.5, 13.5, 8, 19)
deneme = c(1, NA, 2, NA, 2, NA, 1, NA, 2, 1)
bonus = c(1,0,1, 0, 0, 1, 1, 0,0, 1)


```

"Deneme sütunundaki NA sayısı:"
[1] 4



## Odev

Lütfen aşağıdaki bölümleri haftaya kadar okuyunuz.

-   <http://adv-r.had.co.nz/Data-structures.html>

-   <http://adv-r.had.co.nz/Subsetting.html>

- Veri düzenleme konusunda `r emo::ji("link")` [**DataEditR**](https://dillonhammill.github.io/DataEditR/) paketini inceleyiniz. 
