# Veri duzenleme  - III


```{r  include=FALSE, message=FALSE, warning=FALSE}
library(tidyverse)
library(dplyr)
library(emo)

```

- Seçme ve Dönüştürme `r emo::ji("stats")`

- **select()** fonksiyonu
- **select()** fonksiyonu içinde çalışan fonksiyonlar
- **rename()** fonksiyonu
- **mutate()** ve **transmute()** fonksiyonları

## select() fonksiyonu

- **select()** fonksiyonu ile sütun bazında seçim yapılabilir.

- Veri yapısının incelenmesi.

```{r}
library(dplyr)
load("import/PISA_OGR_2018.rda") # ogrenci verisi
dim(PISA_OGR_2018)
```

- 673 sütunla çalışmayacaksanız, problem durumunuza uygun sütunları seçebilirsiniz. Fonksiyon içinde degişkenler tek tek virgül `,` ile ayrılarak seçim yapılabilir.

``` {r eval=FALSE}
select(veri seti, degisken adi, degisken adi,..)
veri seti %>% select(degisken adi, degisken adi,..)

```


- OKULID, OGRENCIID, CINSIYET ,SES değişkenlerinin seçimi

```{r}
select(PISA_OGR_2018, OKULID, OGRENCIID, CINSIYET ,SES) %>% head(6)
```

Aynı işlem `c()` fonksiyonu içinde de yapılabilir.

```{r eval=FALSE}
select(PISA_OGR_2018, c(OKULID, OGRENCIID, CINSIYET ,SES))
``` 

- **select()** fonksiyonu ile sütun bazında seçim yapılabilir.

```{r}
PISA_OGR_2018 %>% select(OKULID, OGRENCIID, CINSIYET ,SES) %>% head(6)
```


- **select()** fonksiyonu belirli bir aralıktaki değişkenler iki nokta `:` opertorü ile seçilebilir.

- örneğin okumadan alınan zevke ilişkin maddeler aşağıdaki şekilde seçilebilir.

```{r}
PISA_OGR_2018 %>% select(ST097Q01TA:ST097Q05TA) %>% head(6)
```


- **select()**  fonksiyonu belirli bir aralıkta yer alan değişkenler iki nokta **:** opertorü ile seçilirken, bu aralıkta dahil edilmek istenmeyen degişkenler kısa çizgi **-** operatorü ile hariç tutulabilir.

```{r}
PISA_OGR_2018 %>% select(OKULID:SINIF,-KITAPCIK) %>% head(6)

```


### **starts_with()**

- Sadece **select()** fonksiyonu içinde çalışan birtakım fonksiyonlar değişken seçim işini kolaylaştırır.

- **ST097** ile başlayan degişkenlerin seçilmesi

```{r}
select(PISA_OGR_2018, starts_with("ST097")) %>% head(6)
```


### **ends_with()**

- **NA** ile **biten** degişkenlerin seçilmesi

```{r}
select(PISA_OGR_2018, ends_with("NA")) %>% head(6)

```


### **contains()**

- **OKUMA** geçen değişkenlerin seçilmesi

```{r}
select(PISA_OGR_2018,contains("OKUMA")) %>% head(6)

```


###  **matches()**

- içinde **02** geçen değişkenlerin seçilmesi

```{r}
select(PISA_OGR_2018,matches("02")) %>% head(6)
```


### **num_range()**

-  ardışık ilerleyen değişkenlerin seçilmesi

```{r}
select(PISA_OGR_2018,num_range("AGIRLIKLANDIRMA",1:5)) %>% head(6)

```


###  Matıksal operatorler ile seçim

- farklı fonksiyonları aynı anda mantıksal operatörlerle kullanarak da seçim yapabilirsiniz.

- veya **|** operatorünün kullanılması

```{r}
select(PISA_OGR_2018,contains("OKUMA") | matches("2")) %>% head(6)
```


- ve **&** operatorunun kullanılması

```{r}
select(PISA_OGR_2018,contains("OKUMA") & matches("2")) %>% head(6)
```



- hariç tutmak amacıyla **-** operatorü kullanılabilir.

```{r}
select(PISA_OGR_2018,-contains("OKUMA"),-matches("02"))  %>% head(5)

```


### **rename()** fonksiyonu

- **select()** fonksiyonu icinde değişken seçimi sırasında değişken adı değişimi yapılabilir.

- Örnekte **ODOKUMA1** degişkeninin adını **okumapuan** olarak değiştirip seçebilirsiniz.

```{r}
PISA_OGR_2018 %>%
select(OGRENCIID,OKUL_TUR,CINSIYET,SES,okumapuan = ODOKUMA1) %>%
head(2)
```


- Örnekte ise **ODOKUMA1** degişkeninin adı okumapuan olarak **rename()** fonksiyonu ile de değiştirilebilir.

```{r}
PISA_OGR_2018 %>%
select(OGRENCIID,OKUL_TUR,CINSIYET,SES,ODOKUMA1) %>%
rename(okumapuan=ODOKUMA1)%>%
head(2)
```


### mutate fonksiyonu

- **mutate()** fonksiyonu ile veri setine yeni değişken ekleyebilirsiniz.

- **transmute()** fonksiyonu ile veri setine yeni değişken eklenirken, eski değişken/ler veri setiden çıkarılır.

- Okumadan zevk alma maddelerinden bir veri seti oluşturup, bu veri setine toplam puan ekleme

```{r}
zevk  <- select(PISA_OGR_2018, starts_with("ST097"))
zevk  <- expss::drop_var_labs(zevk)
zevk %>%
mutate(toplam =ST097Q01TA+ST097Q02TA+ST097Q03TA+ST097Q04TA+ ST097Q05TA) %>% head(2)
```



- Değişken değerleri bir önceki örnekteki gibi tek tek **+** ile toplanacağı gibi **rowSums()** fonksiyonu ile de aşağıdaki gibi toplanabilir
```{r }
zevk %>%
mutate(toplam=rowSums(select(., ST097Q01TA:ST097Q05TA))) %>%
head(2)
```



- Yeni eklenecek yeri `.before` ya da `.after` argumanları ile düzenleyebilirsiniz.

```{r}
zevk %>%
mutate(toplam=rowSums(select(., ST097Q01TA:ST097Q05TA)),.before= ST097Q01TA)%>% head(2)
```


### transmute() fonksiyonu

- **transmute()** fonksiyonu kullanılarak yeni değişken oluşturulduğunda, işlemde kullanılan değişkenler veri setinden çıkarılır.

```{r}
zevk %>%
transmute(toplam=rowSums(select(., ST097Q01TA:ST097Q05TA))) %>%
head(2)
```



- Fonksiyonda üretilen ilk değişken kullanılarak da yeni değişken üretilebilir.

- Ilk olarak özyeterliği ölçen maddelerden yeni bir veri oluşturulmuş, daha sonra bu puanların önce toplam puanları daha sonra toplam puanların kareleri alınmıştır.

```{r  eval=FALSE}
ozyeterlik <- PISA_OGR_2018 %>%
  expss::drop_var_labs() %>%
  select(ST196Q02HA:ST196Q07HA)

ozyeterlik%>%
  rowwise() %>%
  mutate(toplam = sum(across()))%>%
  mutate(toplam_kare=toplam*toplam) %>% head(2)
```

### ifelse()

- **ifelse()** programlama dillerinde sıklıkla kullanılan koşullu önermelerden biridir.

```{r eval=FALSE}
ifelse(test = x<0, evet = ilkdeger , hayır = ikincideger)

```

```{r }
x <- c(-2,1,-1,-3,3)
ifelse(x<0,"Negatif", "Pozitif")

```



- Uygulama 7.,8.,9.,10.,11. ve 12. sınıf öğrencileri katılmaktadır.

```{r}
table(PISA_OGR_2018$SINIF)
```

- **SINIF** değişkenini kullanarak ortaokul ve lise olmak üzere iki düzeyli **OKUL** adlı bir değişken oluşturalım.



```{r}
PISA_OGR_2018 %>%
  select(1:5) %>%
  mutate(okul = ifelse(SINIF == 7 | SINIF == 8,
                       "Ortaokul", "Lise")) %>%
    head(3)
```


## case_when()

- **case_when()** fonksiyonu çoklu **ifelse() ** kullanımı ile benzer işlevi sağlar.

- **case_when()** birden fazla koşula dayalı karşılaştırmalarda yeni bir değişken oluşturmak amacıyla kullanılır.

- Sosyoekomik düzeye ilişikin betimsel istatistikler
```{r}
summary(PISA_OGR_2018$SES)
```


- SES değişkeninin kategorik hale getirilmesi

```{r}

v1 <- PISA_OGR_2018 %>%
  mutate(SES_kategorik =
    case_when(
      SES <=  -2 ~ "dusuk",
      SES > -2 & SES <  0 ~ "orta",
      SES >=0 ~ "yuksek" )) %>%
      select(SES,SES_kategorik)


```


- Olusturulan yeni SES_kategorik degişkeninin veri setinde nasıl dağıldığını inceleme


```{r}
v1 %>% group_by(SES_kategorik) %>% summarize(f=n())
```


teşekkürler !


- [Siz de yapın](https://learnr-examples.shinyapps.io/ex-data-filter/#section-welcome>)

- [Siz de yapın](https://learnr-examples.shinyapps.io/ex-data-summarise/)
--


