# Veri duzenleme  - II

- Bu bölümde pratiklik ve anlaşılabilirlik açısında **miniPISA** verisini kullanacağız. Bunun için öncelikle _import_ adlı klasöre indirilen veri setini aşağıdaki komut ile R ortamına yüklenmelidir. 

- `r emo::ji("link")` [miniPISA.rda](import/miniPISA.rda)

```{r echo=TRUE, message=FALSE, warning=FALSE}
load("import/miniPISA.rda") # çalışılacak veri setinin data adlı klasörden R ortamına yüklenmesi
```

- miniPISA veri seti;  öğrenci ıd(OGR_ID), sınıf(SNF), cinsiyet(CNSYT), anne eğitim düzeyi(AED), baba eğitim düzeyi(BED), okumaktan zevk alma(O_ZEVK), ST097Q01TA, ST097Q02TA, ST097Q03TA, ST097Q04TA, ST097Q05TA, okuma olası değer 1 (O_OD1), okuma olası değer 2 (O_OD2), okuma olası değer 3 (O_OD3), okuma olası değer 4 (O_OD4), okuma olası değer 5 (O_OD5) değişkenleri olmak üzere toplam 16 değişkenden oluşmaktadır.

```{r  include=FALSE, message=FALSE, warning=FALSE}
library(tidyverse)
library(dplyr)
library(tuev)
library(emo)

```

- Veriyi üst düzeyde toplama amacıyla aşağıdaki fonksiyonlar kullanılabilir.


  - **count()** fonksiyonu

  - **grup_by()** ve **summarize()**

  - **summarize_all()** ve **summarize_if()** ve **summarize_at()**

  - **top_n()**


## count() fonksiyonu

- **count()** fonksiyonu frekans tablosu oluşturmak için kullanılabilir.

- **count()** fonksiyonunun pipe ile kullanımıı
```{r eval=FALSE}
veri_seti %>% count(degisken_adı)
```



```{r}
library(dplyr)
load("import/miniPISA.rda") # ogrenci verisi
miniPISA %>% count()
```

- Cinsiyete göre dağılım
`r emo::ji("boy")` `r emo::ji("girl")`
```{r}
miniPISA %>% count(CNSYT)
```

- Cinsiyete göre dağılım - **sort** argümanı ile sıralanabilir.
`r emo::ji("boy")` `r emo::ji("girl")`

```{r}
miniPISA %>% count(CNSYT,sort=TRUE)

```

- miniPISA öğrenci verisindeki değişken adlarının türkçeleştirilmiş halidir.

- Bu veri setini kullanarak öğrencilerin sınıf düzeyleri ve cinsiyetlere göre dağılımını inceleyelim.

```{r}
miniPISA %>% count(CNSYT,SNF)

```


- `miniPISA %>% count(CNSYT,SNF) %>% ...` birey sayısını büyükten küçüğe sıralayınız. 
`r fitb("arrange(-n)")`

```{r echo=FALSE}
miniPISA %>% count(CNSYT,SNF) %>% 
  arrange(-n)
```


```{r}
miniPISA %>% count(SNF, sort=TRUE)

```

- `miniPISA %>% count(.....)` siz de  SNF ve CNSYT'e göre dağılımı bulunuz? `r fitb("CNSYT,SNF,sort=TRUE")`

```{r echo=FALSE}
miniPISA %>% count(SNF,CNSYT,sort=TRUE)

```

- **count()** fonksiyonunun yardım sayfasını inceleyiniz **wt** argümanını ne amaçala kullanılmıştır açıklayınız. 




## summarize() fonksiyonları

- **summarize()** seçilen sütunlar için her satırı kullanarak istatistikler hesaplar.

- kaç satır olduğu

- ortalamanın ne olduğu

- toplamın ne olduğu

- minumum ve maksimum değerlerin ne olduğu gibi..



- Tek satırlık veri setini özetleyerek yeni bir veri seti oluşturan fonksiyondur.

  - **min(x)** x vektöründeki minumum değer
  - **max(x)** x vektöründeki maksimum değer
  - **mean(x)** x vektöründeki ortalama değer
  - **median(x)** x vektöründeki ortanca değer
  - **quantile(x, p)** x vektöründeki q. yuzdelik
  - **sd(x)** x vektöründeki standart sapma
  - **var(x)** x vektöründeki varyans
  - **diff(range(x))** x vektöründeki değiskenlik
  - **first(x)** x vektöründeki ilk eleman
  - **last(x)** x vektöründeki son eleman
  - **nth(x, n)** x vektöründeki n. eleman
  - **n()** x vektöründeki eleman sayısı
  - **n_distinct(x)** x vektöründeki farklı değerlerin sayısı
  
- PISA veri setinde başarısı için  hesaplanan 10 olası puan değerinden (plausible value) ilki kullanılmıştır. 

```{r}
miniPISA %>% 
summarise(mean(O_OD1))
```

- **summarise()** fonksiyonu içinde isimlendirme yapmazsanız, oluşan veri setinde isimlendirme fonksiyon adı/ları olacaktır.

- isimlendirilmiş çıktı

```{r}
miniPISA %>%
  summarise(ortalama=mean(O_OD1))
```


- Özet bilgiler elde etmek için birden fazla özetleyici fonksiyon kullanabilirsiniz.

```{r}
miniPISA %>%
  summarise(n = n(),
            ortalama=mean(O_OD1),
            sd=sd(O_OD1),
            min=min(O_OD1),
            max=max(O_OD1))
```



- Özet bilgileri veri setinde yer alan alt gruplar için ise ayrı ayrı **group_by()** fonksiyonu ile hesaplayabilirsiniz.

- **group_by()** dan sonra kullanılan fonksiyonlar her grup için hesaplanır. Fonksiyonu içinde sürekli değişken **kullanılmaz.**

- Cinsiyete göre ODOKUMA1 puanlarına ilişkin istatistikler
```{r}
miniPISA %>%
  group_by(CNSYT) %>%
  summarise(n = n(),
            ortalama=mean(O_OD1),
            sd=sd(O_OD1),
            min=min(O_OD1),
            max=max(O_OD1))
```


- siz de bu işlemi göçmenlik statüsüne göre  yapınız.


- Özet bilgileri veri setinde yer alan birden fazla kategorik değişken içinde hesaplayabilirsiniz.

- Öğrencilerin cinsiyet ve sınıf düzeylerine göre elde edilen betimsel istatistikleri ortalamaya göre sıralandırılmıştır.

```{r message=FALSE}
betimsel  <- miniPISA %>%
  group_by(CNSYT,SNF) %>%
  summarise(n = n(),ortalama=mean(O_OD1),sd=sd(O_OD1)) %>%  
  arrange(desc(ortalama)) 

betimsel
```



- **group_by()** fonksiyonu ile elde ettiğiniz çıktılarda aşağıdaki gibi 
gruplandırılmış veri **Groups**  çıktısı ile alınır.

```{r message=FALSE}
# A tibble: 12 x 5
# Groups:   CNSYT [2]
```



- Gruplandırılmış elde edilen veri setlerinde tekrar işlem yapmak istiyorsanız bunu **ungroup()** fonksiyonu ile yapabilirsiniz.

```{r message=FALSE}
miniPISA %>%
  group_by(CNSYT,SNF) %>%
  summarise(n = n(),
            ortalama=mean(O_OD1),
            sd=sd(O_OD1)) %>%
  arrange(desc(ortalama)) %>% 
  ungroup()

```


### summarize_at()

- dplyr paket fonksiyonlarının **_at, _if, _all** uzantılı varyasyonları bulunmaktadır.

- Sadece bir grup sütunun ortalamasını ve standart sapmasını hesaplamanız gerektiğinde **summarize_at()** fonksiyonunu kullanabilirsiniz.


- **summarize_at()** fonksiyonu ile seçilecek değişkenler **vars()**
fonksiyonu içinde belirtilebilir. Bu işlem **select** işlemi yerine geçmektedir.

- Hesaplama işlemlerini ise **list()** fonksiyonu içinde tanımlayabilirsiniz.

```{r message=FALSE}
# adlandırmaya dikkat edin!
miniPISA %>%
    summarize_at(vars(O_OD1, O_ZEVK), list(~mean(.), ~sd(.)))

```
- eksik veriler olduğu için çıktıda NA görünüyor!

### summarize_all() ve summarize_if()

- Elinizde tüm sütunları sayısal (numeric) olan bir veri seti olsun. Tüm sütunların ortalamasını **summarize_all()** fonksiyonu ile hesaplayabilirsiniz.

```{r eval=FALSE}
veriseti %>% summarize_all(funs(mean, sd))

```

- Elinizdeki bir veri setinin sayısal (numeric) olan sütunlarının ortalamasını **summarize_if()** fonksiyonu ile hesaplayabilirsiniz.

```{r message=FALSE, warning=FALSE}
expss::drop_var_labs(miniPISA) %>% 
    select(O_ZEVK,O_OD1) %>% 
    summarize_if(is.numeric, funs(mean, sd),na.rm=TRUE)
```


## top_n()

- **top_n()** fonksiyonu ile istediğiniz bir değişkenin **en yüksek** ya da **en düşük** değerlerine  göre verisetinde seçim yapılabilir.

```{r}
df <- data.frame(x = c(10, 4, 1, 6, 3, 1, 1))
df %>% top_n(2)
```



- Okuma puanı **en yüksek** olan üç kız ve üç erkek öğrencinin bilgileri
```{r}
miniPISA %>%
  select(CNSYT,O_OD1)%>% 
  arrange(desc(O_OD1))%>% 
  group_by(CNSYT) %>% 
  top_n(3,O_OD1)
```


## top_n() & - operatoru

- Okuma puanı **en düşük** olan üç kız ve beş erkek öğrencinin bilgileri

```{r}
miniPISA %>%
  select(CNSYT,O_OD1)%>% 
  arrange(desc(O_OD1))%>% 
  group_by(CNSYT) %>% 
  top_n(-3,O_OD1)
```



teşekkürler !




`r emo::ji('tea')`

