# Veri duzenleme  - III

- Bu bölümde pratiklik ve anlaşılabilirlik açısında **miniPISA** verisini kullanacağız. Bunun için öncelikle _import_ adlı klasöre indirilen veri setini aşağıdaki komut ile R ortamına yüklenmelidir. 

- `r emo::ji("link")` [miniPISA.rda](import/miniPISA.rda)

```{r  include=FALSE, message=FALSE, warning=FALSE}
library(tidyverse)
library(dplyr)
library(emo)

```

- Seçme ve dönüştürme amacıyla aşağıdaki fonksiyonlar kullanılabilir.

- **select()** fonksiyonu
- **select()** fonksiyonu içinde çalışan fonksiyonlar
- **rename()** fonksiyonu
- **mutate()** ve **transmute()** fonksiyonları

## select() fonksiyonu

- **select()** fonksiyonu ile sütun bazında seçim yapılabilir.

- Veri yapısının incelenmesi.

```{r}
library(dplyr)
load("import/miniPISA.rda") # ogrenci verisi
dim(miniPISA)
```

- 16 sütunla çalışmayacaksanız, problem durumunuza uygun sütunları seçebilirsiniz. Fonksiyon içinde degişkenler tek tek virgül `,` ile ayrılarak seçim yapılabilir.

``` {r eval=FALSE}
select(veri seti, degisken adi, degisken adi,..)
veri seti %>% select(degisken adi, degisken adi,..)

```


- OGR_ID, CNSYT ,AED, BED değişkenlerinin seçimi

```{r}
select(miniPISA, OGR_ID, CNSYT, AED, BED) %>% head(6)
```

- Aynı işlem `c()` fonksiyonu içinde de yapılabilir.

```{r eval=FALSE}
select(miniPISA, c(OGR_ID, CNSYT, AED, BED))
``` 

- **select()** fonksiyonu ile sütun bazında seçim yapılabilir.

```{r}
miniPISA %>% select(OGR_ID, CNSYT,AED,BED) %>% head(6)
```


- **select()** fonksiyonu belirli bir aralıktaki değişkenler iki nokta `:` opertorü ile seçilebilir.

- örneğin okumadan alınan zevke ilişkin maddeler aşağıdaki şekilde seçilebilir.

```{r}
miniPISA %>% select(ST097Q01TA:ST097Q05TA) %>% head(6)
```


- **select()**  fonksiyonu belirli bir aralıkta yer alan değişkenler iki nokta **:** opertorü ile seçilirken, bu aralıkta dahil edilmek istenmeyen degişkenler kısa çizgi **-** operatorü ile hariç tutulabilir.

```{r}
miniPISA <- expss::drop_var_labs(miniPISA)
miniPISA %>% select(OGR_ID:BED,-SNF) %>% head(6)

```


### **starts_with()**

- Sadece **select()** fonksiyonu içinde çalışan birtakım fonksiyonlar değişken seçim işini kolaylaştırır.

- **ST097** ile başlayan degişkenlerin seçilmesi

```{r}
select(miniPISA, starts_with("ST097")) %>% head(6)
```


### **ends_with()**

- **TA** ile **biten** degişkenlerin seçilmesi

```{r}
select(miniPISA, ends_with("TA")) %>% head(6)

```


### **contains()**

- içinde **ST** geçen değişkenlerin seçilmesi

```{r}
select(miniPISA,contains("ST")) %>% head(6)

```


###  **matches()**

- içinde **02** geçen değişkenlerin seçilmesi

```{r}
select(miniPISA,matches("02")) %>% head(6)
```


### **num_range()**

-  ardışık ilerleyen değişkenlerin seçilmesi

```{r}
select(miniPISA,num_range("O_OD",1:5)) %>% head(6)

```


###  Matıksal operatorler ile seçim

- farklı fonksiyonları aynı anda mantıksal operatörlerle kullanarak da seçim yapabilirsiniz.

- veya **|** operatorünün kullanılması

```{r}
miniPISA %>% 
select(contains("O_OD") | matches("2")) %>% 
  head(6)
```


- ve **&** operatorunun kullanılması

```{r}
miniPISA %>% 
select(contains("O_OD") & matches("2")) %>%
  head(6)
```


- hariç tutmak amacıyla **-** operatorü kullanılabilir.

```{r}
select(miniPISA,-contains("O_OD"),-matches("02"))  %>% head(5)

```


### **rename()** fonksiyonu

- **select()** fonksiyonu icinde değişken seçimi sırasında değişken adı değişimi yapılabilir.

- Örnekte **O_ZEVK** degişkeninin adını **okumazevk** olarak değiştirip seçebilirsiniz.

```{r}
miniPISA %>%
select(OGR_ID,SNF,CNSYT,AED,BED,okumazevk = O_ZEVK) %>%
head(2)
```


- Örnekte ise **O_ZEVK** degişkeninin adı okumazevk olarak **rename()** fonksiyonu ile de değiştirilebilir.

```{r}
miniPISA %>%
select(OGR_ID,SNF,CNSYT,AED,O_ZEVK) %>%
rename(okumazevk=O_ZEVK)%>%
head(2)
```


### mutate fonksiyonu

- **mutate()** fonksiyonu ile veri setine yeni değişken ekleyebilirsiniz.

- **transmute()** fonksiyonu ile veri setine yeni değişken eklenirken, eski değişken/ler veri setiden çıkarılır.

- Okumadan zevk alma maddelerinden bir veri seti oluşturup, bu veri setine toplam puan ekleme

```{r}
zevk  <- select(miniPISA, starts_with("ST097"))
zevk  <- expss::drop_var_labs(zevk)
zevk %>%
mutate(toplam =ST097Q01TA+ST097Q02TA+ST097Q03TA+ST097Q04TA+ ST097Q05TA) %>%  
head(2)
```



- Değişken değerleri bir önceki örnekteki gibi tek tek **+** ile toplanacağı gibi **rowSums()** fonksiyonu ile de aşağıdaki gibi toplanabilir
```{r }
zevk %>%
mutate(toplam=rowSums(select(., ST097Q01TA:ST097Q05TA))) %>%
head(2)
```



- Yeni eklenecek yeri `.before` ya da `.after` argumanları ile düzenleyebilirsiniz.

```{r}
zevk %>%
mutate(toplam=rowSums(select(., ST097Q01TA:ST097Q05TA)),
       .before= ST097Q01TA)%>%
       head(2)
```


### transmute() fonksiyonu

- **transmute()** fonksiyonu kullanılarak yeni değişken oluşturulduğunda, işlemde kullanılan değişkenler veri setinden çıkarılır.

```{r}
zevk %>%
transmute(toplam=rowSums(select(., ST097Q01TA:ST097Q05TA))) %>%
head(2)
```



- Fonksiyonda üretilen ilk değişken kullanılarak da yeni değişken üretilebilir.

- Ilk olarak okumaktan alınan zevk ölçen maddelerden yeni bir veri oluşturulmuş, daha sonra bu puanların önce toplam puanları daha sonra toplam puanların kareleri alınmıştır.

```{r  eval=FALSE}
zevk <- miniPISA %>%
  expss::drop_var_labs() %>%
  select(ST097Q01TA:ST097Q05TA)

zevk%>%
  rowwise() %>%
  mutate(toplam = sum(across()))%>%
  mutate(toplam_kare=toplam*toplam) %>% 
  head(2)
```

### ifelse()

- **ifelse()** programlama dillerinde sıklıkla kullanılan koşullu önermelerden biridir.

```{r eval=FALSE}
ifelse(test = x<0, evet = ilkdeger , hayır = ikincideger)

```

```{r }
x <- c(-2,1,-1,-3,3)
ifelse(x<0,"Negatif", "Pozitif")

```



- Uygulama 7.,8.,9.,10.,11. ve 12. sınıf öğrencileri katılmaktadır.

```{r}
table(miniPISA$SNF)
```

- **SNF** değişkenini kullanarak ortaokul ve lise olmak üzere iki düzeyli **OKUL** adlı bir değişken oluşturalım.



```{r}
miniPISA %>%
  select(1:5) %>%
  mutate(okul = ifelse(SNF == 7 | SNF == 8,
                       "Ortaokul", "Lise")) %>%
    head(3)
```


## case_when()

- **case_when()** fonksiyonu çoklu **ifelse() ** kullanımı ile benzer işlevi sağlar.

- **case_when()** birden fazla koşula dayalı karşılaştırmalarda yeni bir değişken oluşturmak amacıyla kullanılır.

- O_OD_1 düzeye ilişikin betimsel istatistikler
```{r}
summary(miniPISA$O_OD1)
```


- O_OD1 değişkeninin kategorik hale getirilmesi

```{r}

v1 <- miniPISA %>%
  mutate(O_OD1_kategorik =
    case_when(
      O_OD1 <=  402.6  ~ "dusuk",
      O_OD1 > 402.6  & O_OD1 <  525.7 ~ "orta",
      O_OD1 >=525.7 ~ "yuksek" )) %>%
      select(O_OD1,O_OD1_kategorik)


```


- Olusturulan yeni O_OD1_kategorik degişkeninin veri setinde nasıl dağıldığını inceleme


```{r}
v1 %>% group_by(O_OD1_kategorik) %>% summarize(f=n())
```


teşekkürler !


- [Siz de yapın](https://learnr-examples.shinyapps.io/ex-data-filter/#section-welcome>)

- [Siz de yapın](https://learnr-examples.shinyapps.io/ex-data-summarise/)
--


