# Veri duzenleme  - III

- Bu bölümde pratiklik ve anlaşılabilirlik açısında **midiPISA** verisini kullanacağız.   Verinin oluşturulması aşağıdaki kodla sağlanabilir.

```{r echo=TRUE, message=FALSE, warning=FALSE}
library(tuev)
data(PISA_OGR_2018)
midiPISA <- PISA_OGR_2018 %>% 
  select(OGRENCIID,SINIF,CINSIYET,
         Anne_Egitim,Baba_Egitim,OKUMA_ZEVK,
         ST097Q01TA:ST097Q05TA,ODOKUMA1:ODOKUMA5)
```

- midiPISA veri seti; öğrenci id (OGRENCIID), sınıf düzeyi (SINIF), cinsiyet (CINSIYET), anne eğitim düzeyi (Anne_Egitim), baba eğitim düzeyi (Baba_Egitim), okumaktan zevk alma (OKUMA_ZEVK), ST097Q01TA, ST097Q02TA, ST097Q03TA, ST097Q04TA, ST097Q05TA, okuma puanı olası değer 1 (ODOKUMA1), okuma puanı olası değer 2 (ODOKUMA2), okuma puanı olası değer 3 (ODOKUMA3), okuma puanı olası değer 4 (ODOKUMA4), okuma puanı olası değer 5 (ODOKUMA5) değişkenleri olmak üzere toplam 16 değişkenden oluşmaktadır.

```{r  include=FALSE, message=FALSE, warning=FALSE}
library(tidyverse)
library(dplyr)
library(tuev)
library(emo)

```


- PISA verileri OECD web adresinden SPSS formatında çekildiği için değişken etiketleri(label) ile birlikte gelmektedir. Bu etiket isimleri bazen R paketlerindeki fonksiyonlar ile birlikte çalışmamaktadır. Bu nedenle "`expss::drop_var_labs`" bu etiketlerin kaldırılmasını sağlar ve midiPISA veri seti üzerine kaydedilir.

```{r}
midiPISA <- expss::drop_var_labs(midiPISA)
```


- Bir diğer alternatif ise değişken etiketlerini faktör düzeyi olarak kaydetmektir. Bu işlem aşağıdaki kodlarla sağlanabilir.

```{r message=FALSE, warning=FALSE}
library(sjlabelled)
midiPISA <- midiPISA %>% mutate_if(is_labelled, as_factor)
# Faktor degiskenlere duzey atama amacıyla yazılan fonksiyon
levelsnames <- function(x){
  levels(x) <- names(attr(x,"labels"))
  x
}
# Yazılan fonkisyonun faktor degiskenlere uygulanması
midiPISA <-mutate_if(midiPISA,is.factor, levelsnames)

```

- Seçme ve dönüştürme amacıyla aşağıdaki fonksiyonlar kullanılabilir.

- **select()** fonksiyonu
- **select()** fonksiyonu içinde çalışan fonksiyonlar
- **rename()** fonksiyonu
- **mutate()** ve **transmute()** fonksiyonları

## select() fonksiyonu

- **select()** fonksiyonu ile sütun bazında seçim yapılabilir.

- Veri yapısının incelenmesi.

```{r}
library(dplyr)

dim(midiPISA)
```

- 16 sütunla çalışmayacaksanız, problem durumunuza uygun sütunları seçebilirsiniz. Fonksiyon içinde degişkenler tek tek virgül `,` ile ayrılarak seçim yapılabilir.

``` {r eval=FALSE}
select(veri seti, degisken adi, degisken adi,..)
veri seti %>% select(degisken adi, degisken adi,..)

```


- OGR_ID, CNSYT ,AED, BED değişkenlerinin seçimi

```{r}
midiPISA %>%
  select(OGRENCIID,ST097Q01TA,ST097Q04TA,OKUMA_ZEVK)%>% 
head(5) 
```

- Aynı işlem `c()` fonksiyonu içinde de yapılabilir.

```{r eval=FALSE}
select(midiPISA, c(OGRENCIID,ST097Q01TA,ST097Q04TA,OKUMA_ZEVK))
``` 

- **select()** fonksiyonu ile sütun bazında seçim yapılabilir.

```{r}
midiPISA %>% select(OGRENCIID,ST097Q01TA,ST097Q04TA,OKUMA_ZEVK) %>% head(6)
```


- **select()** fonksiyonu belirli bir aralıktaki değişkenler iki nokta `:` opertorü ile seçilebilir.

- örneğin okumadan alınan zevke ilişkin maddeler aşağıdaki şekilde seçilebilir.

```{r}
midiPISA %>% select(ST097Q01TA:ST097Q05TA) %>% head(6)
```


- **select()**  fonksiyonu belirli bir aralıkta yer alan değişkenler iki nokta **:** opertorü ile seçilirken, bu aralıkta dahil edilmek istenmeyen degişkenler kısa çizgi **-** operatorü ile hariç tutulabilir.

```{r}
midiPISA %>% select(OGRENCIID:ST097Q04TA,-CINSIYET) %>% head(6)

```


### **starts_with()**

- Sadece **select()** fonksiyonu içinde çalışan birtakım fonksiyonlar değişken seçim işini kolaylaştırır.

- **ST097** ile başlayan degişkenlerin seçilmesi

```{r}
select(midiPISA, starts_with("ST097")) %>% head(6)
```


### **ends_with()**

- **TA** ile **biten** degişkenlerin seçilmesi

```{r}
select(midiPISA, ends_with("TA")) %>% head(6)

```


### **contains()**

- içinde **ST** geçen değişkenlerin seçilmesi

```{r}
select(midiPISA,contains("ST")) %>% head(6)

```


###  **matches()**

- içinde **02** geçen değişkenlerin seçilmesi

```{r}
select(midiPISA,matches("02")) %>% head(6)
```


### **num_range()**

-  ardışık ilerleyen değişkenlerin seçilmesi

```{r}
select(midiPISA,num_range("ODOKUMA",1:5)) %>% head(6)

```


###  Matıksal operatorler ile seçim

- farklı fonksiyonları aynı anda mantıksal operatörlerle kullanarak da seçim yapabilirsiniz.

- veya **|** operatorünün kullanılması

```{r}
midiPISA %>% 
select(contains("ODOKUMA") | matches("2")) %>% 
  head(6)
```


- ve **&** operatorunun kullanılması

```{r}
midiPISA %>% 
select(contains("ODOKUMA") & matches("2")) %>%
  head(6)
```


- hariç tutmak amacıyla **-** operatorü kullanılabilir.

```{r}
select(midiPISA,-contains("ODOKUMA"),-matches("02"))  %>% head(5)

```


### **rename()** fonksiyonu

- **select()** fonksiyonu icinde değişken seçimi sırasında değişken adı değişimi yapılabilir.

- Örnekte **O_ZEVK** degişkeninin adını **okumazevk** olarak değiştirip seçebilirsiniz.

```{r}
midiPISA %>%
select(OGRENCIID,SINIF,CINSIYET,Anne_Egitim,Baba_Egitim,okumazevk = OKUMA_ZEVK) %>%
head(2)
```


- Örnekte ise **O_ZEVK** degişkeninin adı okumazevk olarak **rename()** fonksiyonu ile de değiştirilebilir.

```{r}
midiPISA %>%
select(OGRENCIID,SINIF,CINSIYET,Anne_Egitim,Baba_Egitim,OKUMA_ZEVK) %>%
rename(okumazevk=OKUMA_ZEVK)%>%
head(2)
```


### mutate fonksiyonu

- **mutate()** fonksiyonu ile veri setine yeni değişken ekleyebilirsiniz.

- **transmute()** fonksiyonu ile veri setine yeni değişken eklenirken, eski değişken/ler veri setiden çıkarılır.

- Okumadan zevk alma maddelerinden bir veri seti oluşturup, bu veri setine toplam puan ekleme

```{r}
zevk  <- select(midiPISA, starts_with("ST097"))
zevk  <- expss::drop_var_labs(zevk)
zevk %>%
mutate(toplam =ST097Q01TA+ST097Q02TA+ST097Q03TA+ST097Q04TA+ ST097Q05TA) %>%  
head(2)
```



- Değişken değerleri bir önceki örnekteki gibi tek tek **+** ile toplanacağı gibi **rowSums()** fonksiyonu ile de aşağıdaki gibi toplanabilir
```{r }
zevk %>%
mutate(toplam=rowSums(select(., ST097Q01TA:ST097Q05TA))) %>%
head(2)
```



- Yeni eklenecek yeri `.before` ya da `.after` argumanları ile düzenleyebilirsiniz.

```{r}
zevk %>%
mutate(toplam=rowSums(select(., ST097Q01TA:ST097Q05TA)),
       .before= ST097Q01TA)%>%
       head(2)
```


### transmute() fonksiyonu

- **transmute()** fonksiyonu kullanılarak yeni değişken oluşturulduğunda, işlemde kullanılan değişkenler veri setinden çıkarılır.

```{r}
zevk %>%
transmute(toplam=rowSums(select(., ST097Q01TA:ST097Q05TA))) %>%
head(2)
```



- Fonksiyonda üretilen ilk değişken kullanılarak da yeni değişken üretilebilir.

- Ilk olarak okumaktan alınan zevk ölçen maddelerden yeni bir veri oluşturulmuş, daha sonra bu puanların önce toplam puanları daha sonra toplam puanların kareleri alınmıştır.

```{r  eval=FALSE}
zevk <- midiPISA %>%
  expss::drop_var_labs() %>%
  select(ST097Q01TA:ST097Q05TA)

zevk%>%
  rowwise() %>%
  mutate(toplam = sum(across()))%>%
  mutate(toplam_kare=toplam*toplam) %>% 
  head(2)
```

### ifelse()

- **ifelse()** programlama dillerinde sıklıkla kullanılan koşullu önermelerden biridir.

```{r eval=FALSE}
ifelse(test = x<0, evet = ilkdeger , hayır = ikincideger)

```

```{r }
x <- c(-2,1,-1,-3,3)
ifelse(x<0,"Negatif", "Pozitif")

```



- Uygulama 7.,8.,9.,10.,11. ve 12. sınıf öğrencileri katılmaktadır.

```{r}
table(midiPISA$SINIF)
```

- **SNF** değişkenini kullanarak ortaokul ve lise olmak üzere iki düzeyli **OKUL** adlı bir değişken oluşturalım.



```{r}
midiPISA %>%
  select(1:5) %>%
  mutate(okul = ifelse(SINIF  == 7 | SINIF  == 8,
                       "Ortaokul", "Lise")) %>%
    head(3)
```


## case_when()

- **case_when()** fonksiyonu çoklu **ifelse() ** kullanımı ile benzer işlevi sağlar.

- **case_when()** birden fazla koşula dayalı karşılaştırmalarda yeni bir değişken oluşturmak amacıyla kullanılır.

- O_OD_1 düzeye ilişikin betimsel istatistikler
```{r}
summary(midiPISA$ODOKUMA1)
```


- ODOKUMA1 değişkeninin kategorik hale getirilmesi

```{r}

v1 <- midiPISA %>%
  mutate(ODOKUMA1_kat =
    case_when(
      ODOKUMA1 <=  402.6  ~ "dusuk",
      ODOKUMA1 > 402.6  & ODOKUMA1 <  525.7 ~ "orta",
      ODOKUMA1 >=525.7 ~ "yuksek" )) %>%
      select(ODOKUMA1,ODOKUMA1_kat)


```


- Olusturulan yeni ODOKUMA1_kat degişkeninin veri setinde nasıl dağıldığını inceleme


```{r}
v1 %>% group_by(ODOKUMA1_kat) %>% summarize(f=n())
```


teşekkürler !


- [Siz de yapın](https://learnr-examples.shinyapps.io/ex-data-filter/#section-welcome>)

- [Siz de yapın](https://learnr-examples.shinyapps.io/ex-data-summarise/)
--


